臺灣高等法院臺南分院民事判決
109年度上字第172號
上  訴  人  
即原審原告  陳奕蓁  
            楊乃局  
上二人共同
訴訟代理人  吳明澤律師
上  訴  人  
即原審被告  黃士薳  
訴訟代理人  葉錦郎律師
上列當事人間請求分配表異議之訴事件，上訴人對於中華民國10
9年4月13日臺灣臺南地方法院第一審判決（108年度訴字第1982
號）提起上訴，本院於109年12月8日言詞辯論終結，判決如下：
    主  文
上訴人甲○○、丙○○之上訴駁回。 
原判決關於剔除臺灣臺南地方法院一○六年度司執字第七○九五二
號強制執行事件，於民國一○八年九月二十四日製作之分配表表1
，次序10關於第2順位抵押權債權原本逾新臺幣壹仟參佰參拾玖
萬肆仟陸佰貳拾伍元部分、違約金逾新臺幣肆佰伍拾伍萬柒仟捌
佰肆拾貳元部分，暨該部分訴訟費用之裁判均廢棄。
上開廢棄部分，上訴人甲○○、丙○○在第一審之訴駁回。 
上訴人乙○○其餘上訴駁回。 
廢棄部分第一、二審訴訟費用，由上訴人甲○○、丙○○負擔；
上訴駁回部分，第二審訴訟費用，由兩造各自負擔。
    事實及理由
一、上訴人甲○○、丙○○主張：伊等於民國105年9月1日向乙○○借
    款（下稱系爭借款），並將伊等所有坐落新營區○○段00、00
    、00地號3筆土地及其上建號00、00、00、00、00、00建物
    ，即門牌號碼臺南市○○區○○路000巷00號、臺南市○○區○○路0
    0號房屋（下稱系爭房地）設定擔保債權總金額新臺幣（下
    同）15,000,000元之抵押權（下稱系爭抵押權）予乙○○，約
    定借款期限至105年12月1日，逾期以借款金額千分之十五計
    算違約金，惟乙○○以匯款方式交付7,825,000元予丙○○，並
    代丙○○清償系爭抵押權前順位抵押權人之債權5,700,000元
    ，合計實際僅交付13,525,000元之借款予丙○○，而丙○○已清
    償本金1,575,000元，故乙○○應受分配之本金僅11,955,000
    元，違約金依此本金計算則為4,067,976元。原法院106年度
    司執字第70952號給付票款強制執行事件於108年9月24日製
    作之分配表（下稱系爭分配表），顯有虛增乙○○債權之原本
    及違約金。爰依強制執行法第41條規定，請求將系爭分配表
    乙○○應受分配之本金超過11,955,000元，違約金超過4,067,
    976元部分剔除。原審為伊等勝訴部分之判決，固無不合，
    惟伊敗訴部分之判決，尚有未洽。上訴聲明：（一）原判決
    不利於伊等部分廢棄。（二）上廢棄部分，系爭分配表表1
    次序10關於第二順位抵押權債權原本超過11,955,000元部分
    、違約金超過4,067,976元部分應予剔除，不列入分配（原
    判決主文第1項部分除外）。答辯聲明：上訴駁回。
二、上訴人乙○○則以：甲○○、丙○○與伊之借款係依民間方式按月
    息1.5分預扣3個月之利息，伊依約於105年9月5日以匯款方
    式交付予丙○○7,825,000元之借款，於同年月2日自伊父親即
    訴外人黃義郎之帳戶內提領6,500,000元，其中5,700,000元
    代丙○○清償系爭抵押權之前順位抵押權人林德良之債權，另
    外800,000元則經由訴外人陳信佑轉交丙○○，丙○○並開立已
    收取6,500,000元之收據予伊收執，合計14,325,000元，加
    計丙○○與伊約定按月息1.5分預扣3個月之利息675,000元後
    ，伊實際已交付丙○○15,000,000元之借款；縱認預扣利息67
    5,000元不能計入本金，則借款期間3個月，依每月利息1.5
    分計算，丙○○尚應給付伊利息644,625元，而屆期後按本金1
    4,325,000元計算違約金（應加計105年12月2日至106年7月1
    日之違約金）至分配期日為6,372,074元，故丙○○應給付伊
    之利息及違約金合計為7,016,699元，丙○○自105年12月起至
    106年6月止按月給付伊225,000元，合計1,575,000元，依民
    法第323條規定，應先抵充利息644,625元，餘款930,375元
    ，因丙○○給付時有優先清償違約金之意思，故依民法第321
    條規定，應再抵充違約金，抵充後甲○○、丙○○尚欠伊違約金
    5,441,699元，故甲○○、丙○○尚應給付伊本金14,325,000元
    、違約金5,441,699元等語，資為抗辯。上訴聲明：（一）
    原判決不利於伊部分廢棄。（二）上廢棄部分，甲○○、丙○○
    在第一審之訴駁回。答辯聲明：上訴駁回。
三、不爭執事項：
  ㈠丙○○、甲○○於105年9月1日向乙○○借款，並將系爭房地設定系
    爭抵押權予乙○○，約定借款期限至105年12月1日，逾期每逾
    一月以借款金額千分之十五計算違約金，利息及遲延利息均
    無記載。
  ㈡丙○○自105年12月起至106年6月止按月給付乙○○225,000元，
    合計1,575,000元。
  ㈢系爭執行事件執行所得金額共計27,021,000元，乙○○依系爭
    分配表記載原本為15,000,000元，違約金為5,104,110元。
  ㈣乙○○就系爭借款曾經給付丙○○5,700,000元及7,825,000元。
四、甲○○、丙○○主張乙○○就系爭借款債權未交付800,000元，且
    丙○○已清償之1,575,000元，應抵充本金，故系爭分配表表1
    次序10關於第二順位抵押權債權原本超過11,955,000元部分
    、違約金超過4,067,976元部分應予剔除，惟為乙○○否認，
    並以上情置辯。是乙○○就系爭借款中之800,000元是否有交
    付丙○○？丙○○已清償之1,575,000元，應如何抵充？系爭分
    配表表1次序10部分有關原本及違約金部分是否應剔除？剔
    除金額為何？厥為本件應審究之爭點，茲分述如下：
(一)乙○○就系爭借款中之800,000元已交付丙○○，系爭借款總借
    貸金額應為14,325,000元：
１、乙○○就系爭借款曾經給付丙○○5,700,000元及7,825,000元乙
    情為兩造所不爭執（不爭執事項㈣）。另乙○○抗辯於105年9
    月2日自黃義郎之帳戶內提領6,500,000元，其中5,700,000
    元代丙○○清償系爭抵押權前順位抵押權人林德良之債權，另
    外800,000元則經由陳信佑轉交丙○○乙情，亦據乙○○提出黃
    義郎之存摺、匯款予林德良之收據、丙○○簽立於105年9月2
    日收取現金6,500,000元之收據（原審卷第61至65頁）、取
    款憑條、收入傳票、支出傳票（本院卷第115頁）為證，經
    核該等證據與乙○○之抗辯相符，應堪採信。
２、甲○○、丙○○雖否認乙○○曾經由陳信佑轉交丙○○800,000元之事
    實，惟丙○○簽立於105年9月2日收取現金6,500,000元之收據
    （原審卷第65頁），其中即包括800,000元，如丙○○未收取8
    00,000元，應無簽立該收據之必要。甲○○、丙○○雖主張該收
    據除簽名為丙○○所親簽外，金額部分並非真正云云，惟對照
    甲○○、丙○○於系爭抵押權拍賣抵押物裁定抗告時之書狀及執
    行事件提出之書狀（原審卷第71至79頁），就系爭抵押權所
    擔保之債權本金金額均自己記載為14,325,000元，即除前揭
    已交付之5,700,000元、7,825,000元，尚包括800,000元，
    與收據記載收取現金6,500,000元並無不符，甲○○、丙○○空
    言否認收據金額之真正云云，並非可採。
３、綜上，乙○○就系爭借款曾經給付丙○○5,700,000元、7,825,00
    0及800,000元，合計為14,325,000元，應堪認定。而雖兩造
    約定借款之金額為15,000,000元，乙○○僅交付丙○○14,325,0
    00元，並扣除因甲○○、丙○○與乙○○約定按月息1.5分預扣3個
    月之利息675,000元乙情，已說明如上。按金錢借貸契約係
    屬要物契約，故利息先扣之金錢借貸，其貸與之本金額應以
    利息預扣後實際交付借用人之金額為準，該預扣利息部分，
    既未實際交付借用人，自不成立金錢借貸（最高法院87年度
    台上字第1682號判決參照），故本件扣除預扣之利息675,00
    0元後，系爭借款總借貸金額應為14,325,000元，亦堪認定
    。
(二)丙○○已清償之1,575,000元，應先抵充利息，次充本金：
１、按清償人所提出之給付，應先抵充費用，次充利息，次充原
    本，為民法第323條所明定。至於違約金之性質則與利息不
    同，民法既無違約金儘先抵充之規定，其抵充之順序，應在
    原本之後。從而除當事人另有特別約定外，債權人尚難以違
    約金優先於原本抵充而受清償（最高法院71年度台上字第25
    23號、80年度台上字第390號判決參照）。
２、查依兩造借款契約之約定，借款金額為15,000,000元，每月
    利息為1.5分，有契約可資參照（原審卷第55頁），雖兩造
    約定借款金額為15,000,000元，惟因乙○○僅交付丙○○14,325
    ,000元，並扣除因丙○○與乙○○約定按月息1.5分預扣3個月之
    利息675,000元，而不計入本金，已如前述，而依系爭借款
    契約，兩造確有約定利息，如認為預扣利息不計入本金後，
    即認為無利息之約定，顯不符系爭契約之內容，應認為兩造
    間仍有前揭有關利息之約定，故乙○○主張應以本金14,325,0
    00元，依借款期間3個月，每月以月息1.5分計算利息，甲○○
    、丙○○尚應給付乙○○利息644,625元，應為可採。依前揭說
    明，丙○○已清償之1,575,000元，應先抵充此部分利息，抵
    充後剩930,375元（1,575,000元-644,625元=930,375元)。
    其次再抵充本金，抵充後甲○○、丙○○積欠乙○○之債權本金應
    為13,394,625元(14,325,000元－930,375元＝13,394,625元)
    ，故系爭分配表表1次序10關於第2順位抵押權債權原本超過
    13,394,625元部分，自應予剔除，不列入分配。
３、又系爭分配表表1次序10關於第2順位抵押權債權原本既應為1
    3,394,625元，則違約金自應重新計算，依此本金按月息千
    分之十五（即週年利率18%）計算結果，其自106年7月2日起
    至108年5月22日止之違約金應為4,557,842元（計算式：13,
    394,625元×18%×（1＋183/365＋142/365）＝4,557,842，小數
    點以下四捨五入），則系爭分配表表1次序10關於第2順位抵
    押權違約金超過4,557,842元部分亦應予剔除，不列入分配
    。至乙○○主張應另計算105年12月2日至106年7月1日違約金
    云云（本院卷第17至19頁），惟乙○○參與分配時係主張自10
    6年7月2日起之違約金，而系爭分配表表1次序10有關違約金
    部分係計算自106年7月2日至108年5月22日，此有參與分配
    卷及系爭分配表可參（原法院106年度司執字第70952號卷、
    原審卷第42頁），故乙○○主張應計算之105年12月2日至106
    年7月1日違約金，顯非系爭分配表之範圍，非本件所得審酌
    ，併予敘明。
五、綜上所述，系爭分配表確有如上所述應剔除之部分，故甲○○
    、丙○○請求將系爭分配表表1次序10關於第2順位抵押權債權
    原本超過13,394,625元部分、違約金超過4,557,842元部分
    應予剔除，不列入分配，為有理由，應予准許。逾此部分之
    請求，則無理由，應予駁回。（一）就上開應准許剔除部分
    ，原審為甲○○、丙○○勝訴之判決，並無不合。乙○○上訴意旨
    指摘原判決此部分不當，求予廢棄改判，為無理由，應駁回
    此部分上訴；（二）就上開不應准許剔除部分：（１）原審
    判令將系爭分配表表1次序10關於第2順位抵押權債權原本超
    過12,750,000元至未滿13,394,625元部分、違約金超過4,33
    8,493元至未滿4,557,842元部分予以剔除，不列入分配部分
    ，自有可議，乙○○指摘原判決此部分不當，求予廢棄改判，
    為有理由，爰由本院予以廢棄改判如主文第3項所示。（２）
    甲○○、丙○○上訴請求系爭分配表表1次序10關於第2順位抵押
    權債權原本超過11,955,000元至未滿12,750,000元部分、違
    約金超過4,067,976元至未滿4,338,493元部分應予剔除，不
    列入分配部分，原審為甲○○、丙○○敗訴之判決，並無不合。
    甲○○、丙○○上訴意旨指摘原判決此部分不當，求予廢棄改判
    ，為無理由，應駁回此部分上訴。
六、本件為判決基礎之事證已臻明確，兩造其餘攻擊或防禦方法
    及所用之證據，均不足以影響本判決之結果，爰不逐一論列
    ，附此敘明。
七、據上論結，本件甲○○、丙○○之上訴為無理由，乙○○之上訴為
    一部有理由，一部無理由，依民事訴訟法第449條第1項、第
    450條、第78條、第79條、第85條第1項前段，判決如主文。
中　　華　　民　　國　　109 　年　　12　　月　　29　　日
                  民事第四庭    審判長法  官  翁金緞

                                      法  官  藍雅清

                                      法  官  黃義成
上為正本係照原本作成。
上訴人即原審被告乙○○如不服本判決，應於收受送達後20日內向
本院提出上訴書狀，其未表明上訴理由者，應於提出上訴後20日
內向本院補提出理由書狀（均須按他造當事人之人數附繕本）上
訴時應提出委任律師或具有律師資格之人之委任狀；委任有律師
資格者，另應附具律師資格證書及釋明委任人與受任人有民事訴
訟法第466條之1第1項但書或第2項（詳附註）所定關係之釋明文
書影本。如委任律師提起上訴者，應一併繳納上訴審裁判費。
上訴人即原審原告甲○○、丙○○不得上訴。
中　　華　　民　　國　　109 　年　　12　　月　　29　　日

                                      書記官   翁倩玉

【附註】
民事訴訟法第466條之1：
⑴對於第二審判決上訴，上訴人應委任律師為訴訟代理人。但上
  訴人或其法定代理人具有律師資格者，不在此限。
⑵上訴人之配偶、三親等內之血親、二親等內之姻親，或上訴人
  為法人、中央或地方機關時，其所屬專任人員具有律師資格並
  經法院認為適當者，亦得為第三審訴訟代理人。
民事訴訟法第466條之2第1項：
上訴人無資力委任訴訟代理人者，得依訴訟救助之規定，聲請第
三審法院為之選任律師為其訴訟代理人。